臺灣基隆地方法院刑事判決　　　　　　　 95年度訴字第637號
公　訴　人　臺灣基隆地方法院檢察署檢察官
被　　　告　辛○○○
　　　　　　乙○○
上列被告因傷害案件，經檢察官提起公訴（95年度偵字第3671號
），本院判決如下：
    主  文
辛○○○、乙○○均無罪。
    理  由
一、公訴意旨略以：民國94年12月22日23時45分許，在臺北縣貢
    寮鄉○○村○○街92之3號旁巷子內，告訴人甲○○因酒後
    在該處大聲喧嘩，引起該處住戶即被告辛○○○、乙○○2
    人不滿，3人因而發生爭執進而互毆，被告辛○○○與乙○○共同基於傷害之犯意聯絡及行為分擔，分別動手毆打告訴
    人之頭部、臉部及腿部，造成告訴人受有枕部頭皮撕裂傷、
    、雙側大腿腫脹、左上第2門齒斷裂、左耳擦傷、右膝瘀青
    等傷害，因認被告2人共同涉犯刑法第277條第1項之傷害罪
    嫌。
二、按犯罪事實應依證據認定之，無證據不得推定其犯罪事實，
    又不能證明被告犯罪者，應諭知無罪之判決，刑事訴訟法第
    154條第2項、第301條第1項分別定有明文。所謂認定犯罪事
    實之證據，係指足以認定被告確有犯罪行為之積極證據而言
    ，苟未能發現相當證據，或證據不足為不利於被告事實之認
    定時，即應為有利於被告之認定，更不必有何有利之證據，
    亦不能以推測或擬制之方法，以為裁判基礎（最高法院29年
    上字第3105號、40年臺上字第86號判例、56年度臺上字第80
    7號判決意旨參照）。另按認定犯罪事實，所憑之證據，雖
    不以直接證據為限，間接證據亦包括在內，然無論直接或間
    接證據，其為訴訟上之證明，須於通常一般之人均不致於有
    所懷疑，而得確信其為真實之程度者，始得據之為有罪之認
    定，倘其證明尚未達到此一程度，而有合理性懷疑之存在時
    ，即無從為有罪之認定（最高法院76年臺上字第4986號判例
    意旨參照）。再按刑事訴訟法第161條已於91年2月8日修正
    公布，其第1項規定：檢察官就被告犯罪事實，應負舉證責
    任，並指出證明之方法。因此，檢察官對於起訴之犯罪事實
    ，應負提出證據及說服之實質舉證責任。倘其所提出之證據
    ，不足為被告有罪之積極證明，或其指出證明之方法，無從
    說服法院以形成被告有罪之心證，基於無罪推定之原則，自
    應為被告無罪判決之諭知（最高法院92年臺上字第128號判
    例意旨參照）。
三、本件公訴人認被告2人涉有共同傷害罪嫌，係以下列證據為
    其論據：
  1.被告2人坦承於上開時、地與告訴人發生糾紛之陳述。
  2.證人甲○○、丁○○之證述。
  3.臺北縣貢寮鄉衛生所之甲○○診斷證明書及甲○○受傷照片
    。
四、按被告以外之人於審判外之言詞或書面陳述，除法律有規定
    者外，不得作為證據，刑事訴訟法第159條第1項定有明文。
    所謂「法律有規定者」，係指同法第159條之1至第159條之5
    及第206條等規定。次按被告以外之人於偵查中向檢察官所
    為之陳述，除顯有不可信之情況者外，得為證據；被告以外
    之人於審判中因身心障礙致記憶喪失或無法陳述者，其於檢
    察事務官、司法警察官或司法警察調查中所為之陳述，經證
    明具有可信之特別情況，且為證明犯罪事實存否所必要者，
    得為證據，刑事訴訟法第159條之1第2項、第159條之3第2款
    復有明定。所稱「不可信之情況」或「具有可信之特別情況
    」，法院應審酌被告以外之人於陳述時之外在環境及情況，
    例如：陳述時之心理狀況、有無受到外力干擾等，以為判斷
    之依據，故係決定陳述有無證據能力，而非決定陳述內容之
    證明力（參見法院辦理刑事訴訟案件應行注意事項第89 點
    ）。再按被告以外之人於審判外之陳述，雖不符第159條之1
    至第159條之4之規定，而經當事人於審判程序同意作為證據
    ，法院審酌該言詞陳述或書面陳述作成時之情況，認為適當
    者，亦得為證據；當事人、代理人或辯護人於法院調查證據
    時，知有第159條第1項不得為證據之情形，而未於言詞辯論
    終結前聲明異議者，視為有前項之同意，同法第159條之5亦
    有明定。經查：
  (一)關於告訴人甲○○、證人丁○○於警詢時向司法警察所為之
    陳述：
    查此部分之陳述均係被告以外之人於審判外之陳述，且被告
    2人於本院準備程序時均表示不同意作為證據，本院復查無
    刑事訴訟法第159條之1至159條之4例外得作為證據之情形（
    查證人丁○○因器質性腦徵候群合併中至重度智障，而有記
    憶力差，判斷力差，定向力差，偶自言自語，語無倫次，答
    非所問，思考中斷或呆滯，其心理年齡約6至9歲，目前無法
    作證，有財團法人佛教普門醫院慢性病分院96年1月10日開
    立之診斷證明書1紙在卷可按，是其於審判中雖有身心障礙
    致無法陳述之情形，然因其有上述智能障礙情形，且證人己○○於本院審理時亦證述：丁○○於製作警訊筆錄時反應很
    慢，有時會答非所問，答非所問的次數有3成至4成，且無法
    一次就回答，伊係問了好幾遍才慢慢把他的回答組合起來製
    作成筆錄；製作筆錄時，丁○○回答的情形有語無倫次、答
    非所問、思考中斷或呆滯，理解問題的能力很差，伊是慢慢
    一個一個問題問他，他都是以1、2字回答，無法講完整一句
    話等語（見本院96年1月16日審判筆錄第16至17頁），顯見
    證人丁○○之警詢筆錄已因其陳述當時之智能狀況，而有不
    可信之情形，自不符合前揭刑事訴訟法第159條之3第2款例
    外得作為證據之規定），自不得作為本案認定犯罪事實存否
    之證據。
  (二)關於證人己○○、庚○○、丙○○、同案被告乙○○、辛○○○於偵查時向檢察官所為之證述：
 　 此部分固屬被告以外之人於審判外之陳述（兩位被告相互間
    係處於證人地位），惟其等於偵查時所為之證述，均經檢察
    官告以具結之意義及偽證之處罰後，朗讀結文及簽名具結，
    且筆錄內容亦經其核閱無訛後簽名，有偵訊筆錄及證人結文
    在卷可參，復查無其等陳述有受到外力干擾之情形，故其等
    所為之陳述應具任意性及可信性，依刑事訴訟法第159條之1
    第2項規定，自有證據能力。
  (三)除上述供述證據外，本案下列所引各項被告以外之人於審判
    外之言詞或書面陳述（即證人丙○○於警詢之陳述、臺北縣
    貢寮鄉衛生所診斷證明書），雖不符合刑事訴訟法第159 條
    之1至第159條之4之規定，惟公訴人、被告2人於本院準備程
    序及審判期日就此部分之證據能力均未表示任何意見，迄本
    院言詞辯論終結前亦未就該等證據之證據能力聲明異議，本
    院審酌該等言詞或書面陳述作成之情況，並無非法取得等不
    適當之情形，且經本院於審判期日依法進行證據之調查、辯
    論，被告於訴訟上之程序權，已受保障，依同法第159條之5
    之規定，自有證據能力。
五、訊據被告辛○○○、乙○○固均坦承94年12月22日23時45分
    許，有在臺北縣貢寮鄉○○村○○街92之3號旁巷子內，與
    告訴人甲○○發生爭執，惟堅詞否認有何傷害之犯行，被告
    辛○○○辯稱：當天是告訴人在伊家巷口大小聲，伊開窗戶
    問告訴人在吵什麼，告訴人就叫伊下樓，伊下樓後就與告訴
    人發生口頭爭執，告訴人並伸手把伊頭壓在地上，這時被告
    乙○○就出來質問告訴人，並把告訴人抓住壓制在牆上，過
    一會警察就到現場，伊從頭到尾都沒有打告訴人，也沒有持
    鐵撬毆打告訴人等語；被告乙○○亦辯稱：伊當時是洗澡後
    出來在客廳看電視，聽到外面有爭吵聲音，出門就看到被告
    辛○○○頭被告訴人壓在地下，伊就過去把告訴人抓起來，
    問他為什麼要打女人，伊只有把告訴人脖子抓住靠在伊身上
    一下子，並沒有打告訴人頭部，因為告訴人一直抓伊，伊就
    把告訴人抓著靠牆壁，並未與告訴人發生拉扯，伊有叫辛○○○報警，還未報警，警察就來到現場等語。經查：
  (一)告訴人即證人甲○○於偵查時雖證稱：「當日我在東興街67
    號與丁○○及屋主丙○○及他太太和鄰居共5人在喝酒，酒
    後我開車與丁○○要回去時，因丁○○與我走不同方向，我
    叫他的聲音比較大，所以影響到鄰居，後來因此與辛○○○
    、乙○○二人發生口角，乙○○就抓住我的頸部把我推向牆
    壁撞並用手打我的頭、臉，辛○○○她拿不明的武器打我的
    左右腿，辛○○○打到武器掉了，我就抓她的頭髮往下扯，
    我沒有打乙○○」等語（見偵查卷第44頁），並有臺北縣貢
    寮鄉衛生所開立甲○○受有「枕部頭皮撕裂傷3公分、雙側
    大腿腫脹、左上第2門齒斷裂、左耳擦傷0.5×0.5公分、右
    膝瘀青1×1公分」等傷害之診斷證明書、急診病歷及其受傷
    照片在卷可按（見偵查卷第17頁、第63頁至64頁、第58頁）
    。惟查：
  1.告訴人甲○○於94年12月22日23時45分許與被告2人發生爭
    執前之同日22時許，曾在臺北縣貢寮鄉○○街67號丙○○住
    處與庚○○酒後發生爭執，進而互毆乙節，業據證人庚○○
    於偵訊時證稱：94年12月22日有與甲○○在丙○○家中發生
    糾紛，當日伊晚上7時許就到丙○○家中，當時甲○○已和
    一位拿拐杖的男子在喝酒了，伊到場後丙○○有拿酒給伊喝
    ，甲○○當時說話很誇張，聽了很不舒服，後來酒越喝越多
    ，甲○○就和伊發生衝突，二人就推來推去，他用指甲把伊
    左臉刮傷，伊就把他壓在地上等語（見423號偵查卷第107頁
    ），復於本院審理時證述：「（94年12月22日晚間10時許，
    你們在丙○○家中是否有因酒後比力氣，因而發生爭執，進
    而互毆？）有。（你們如何互毆？）他講話很大聲，很臭屁
    的樣子，他說他很有力氣，我說我們比看看才知道，他說不
    然我們來做伏地挺身，我看他酒醉站都站不穩了、沒有力量
    如何做伏地挺身，他有做10幾個，我說他做的不標準，我說
    我做給你看，我做了2、3個給他看，他就腦羞成怒，他用指
    甲很大力往我的臉上刮下去，我臉有受傷流血，我就用我的
    衣服把臉上的血擦掉，我又看到他拿大理石桌上的花瓶不知
    道他要幹什麼，他花瓶放回去後，我就把他壓在地上，我臉
    上的血有滴到他的臉上去，我壓住他，他要翻身爬起來，我
    怕他再起來打我，我們二個人就扭打在地上，也有滾到大理
    石飯桌下，他爬起來時我有推他把他的頭頂在牆上（面朝上
    ），他正頭頂有頂撞到牆壁，我們2個人在桌下滾來滾去的
    時候，有撞到桌子，桌上的花瓶有掉下來破掉，地上有花瓶
    的碎片，我們還是有在翻滾，可能是在地上翻滾時他的頭部
    去碰到花瓶的碎片才會受傷，前後扭打大約有4、5分鐘，後
    來警察就來到現場……」等語明確（見本院96年1月16日審
    判筆錄第13頁），並經證人丙○○於警詢時證述：於94年1
    2月22日8時10分許，在伊經營的東興商店內客廳中，伊與庚○○一起聊天飲酒時，甲○○與丁○○走進伊店內，甲○○
    看見伊與庚○○在喝酒，表示要加入一起喝酒，伊不同意後
    甲○○自行拿起酒杯倒酒喝，丁○○入店後即躺在沙發椅上
    休息未喝酒，於23日21時許甲○○與庚○○兩人已有酒意後
    ，一同提議比賽伏地挺身誰做的多。比賽完後雙方即爭執一
    陣子後，便在地上扭打我勸阻約1小時無效，後打電話向福
    隆派出所報案通知警方到場處理；當甲○○與庚○○做伏地
    挺身爭吵時，即在地上扭打並徒手互毆，滾進一旁的桌子底
    下，約1小時起來後我即看見甲○○頭部有受傷流血；庚○○臉頰有抓傷並流血，因當時雙方在桌子底下扭打，伊沒看
    見雙方是否有拿器械互毆等語（見423號偵查卷第90至91 頁
    ）及本院審理時證稱：其警詢筆錄所言實在，伊有看到甲○○頭部流血，甲○○與庚○○在大理石桌下扭打翻滾時，大
    理石桌子有因振動造成桌上花瓶掉下來破掉，他們2人在地
    上扭打、翻滾時有撞到大理石的桌子等語屬實（見本院96年
    1月16日審判筆錄第10至11頁），顯見告訴人在與被告2人發
    生爭執1、2小時前已與庚○○發生互毆情事，是告訴人於案
    發次日前往臺北縣貢寮鄉衛生所驗得之上述傷害，是否為被
    告2人所為，已非無疑。
  2.又查證人即告訴人與庚○○發生爭執互毆後，前往現場處理
    ，亦至本案現場處理之警員己○○於偵查時證稱：伊於94年
    12月22日22時40分許有前往貢寮鄉○○村○○街67號處理糾
    紛，當天去處理時有看到甲○○頭部後腦及臉部都有受傷，
    有流血，甲○○並用手指著頭部很痛等語（見423號偵查卷
    第106至107頁），復於本院審理時證述：「（94年12月22
    日晚間10時40分，你有無前往貢寮鄉○○街67號處理糾紛？
    ）有」「（你當時有無詢問庚○○、甲○○2人何處受傷？
    ）我有問他們2人何處受傷，庚○○沒有表示，但我一看就
    知道他臉頰有受傷，有看到一個蠻深的傷口，是在左臉還是
    右臉我忘記了；甲○○的部分他說他後腦上方很痛，他有撥
    他後腦上方的傷口給我看，我有看到血，傷口被頭髮遮住沒
    有看得很清楚，他還有跟我指他手會痛……」「（甲○○頭
    部除了後腦上方之外，還有哪邊沾有血跡？）額頭上方髮際
    邊緣及2臉旁均有血跡，鼻子、臉頰、眼睛四周、嘴唇4周均
    沒有看到血跡」「（94年12月22日22時40分許你到台北縣貢
    寮鄉○○街67號當時的情形如何？）我到現場時他們爭吵已
    經結束，我看到丁○○坐在客廳的沙發上，我從正門進去庚○○站在面對我的右邊，甲○○站著面對我的左邊，丙○○
    好像站在門口跟著我一起進去，當時客廳情況凌亂，地上有
    散落的碗、盤，看起來像酒後翻桌的樣子，有看到瓦斯爐上
    的置鍋鐵架掉在地上」「｛你當時在現場所看到甲○○後腦
    上方的傷口是否如臺北縣貢寮鄉衛生所急診病歷所畫的位置
    及照片所示？（提示423號偵卷第63、58頁）｝對，大概就
    是這個位置」「（94年12月22日23時45分許，你到東興街92
    之3號旁之巷子內處理時，當時現場的情況如何？）我到現
    場我看到甲○○面對牆壁被乙○○從背後用手壓制在牆壁上
    ，壓制的部位大概是在後頸部及左肩膀後方的位置，乙○○
    並把甲○○的左手壓制住，甲○○被乙○○壓住不能動，辛○○○站在旁邊1、2步的距離，丁○○是拿著拐杖站在對街
    約距離8、9公尺遠，甲○○嘴巴有在罵……我到現場後，乙○○就把甲○○放下來，甲○○當時並無如晚上10點40分左
    右我去東興街67號處理時所看到的血漬狀況，也沒有看到其
    他的血跡，就如423號偵卷第59頁照片的狀況，乙○○的背
    部有被抓傷，嘴角也有受傷，就如同卷第54至56頁的照片，
    辛○○○的左眼有一點點紅，如同卷第57頁的照片，偵查卷
    內被告3人到警局時的狀況都是我照的」「｛94年12月22日
    晚上23時45分到現場處理時，你有無看到甲○○嘴角周圍有
    無新的傷口、血跡、紅腫？（提示同上卷第58、59頁照片）
    ｝沒有。經我仔細回想，甲○○在當日晚上10時40分到東興
    街67號處理時，他有把嘴巴翻開指給我看，我有看到他嘴唇
    上方內側有裂傷，有一點血，上面的門牙有一顆缺一角，根
    部還在」等語（見本院96年1月16日審判筆錄第4至6頁），
    參以證人庚○○於本院審理時證述：伊在跟甲○○喝酒還未
    發生爭執之前，就看到他上面的門牙有缺一角等語（見同上
    審判筆錄第14頁）及證人庚○○、丙○○所證上情，堪認告
    訴人所受枕部頭皮撕裂傷3公分、左上第2門齒斷裂之傷害，
    係在告訴人與被告2人發生爭執前即已存在，並非被告2人毆
    打所致甚明，復依前揭診斷書及告訴人案發後在警局拍攝之
    照片所示（見423號偵查卷第59至60頁），告訴人臉部並未
    受到任何傷害，且告訴人所受頭部之傷害為撕裂傷，並非瘀
    傷或腫脹，此傷害顯非徒手毆打所導致，故告訴人證稱係被
    告乙○○用手打其頭部及臉部，顯與事實不符，不足採信。
  3.再查警員己○○至臺北縣貢寮鄉○○村○○街92之3號旁巷
    子內本案案發現場處理時，被告3人都是空手，現場地上均
    未看到木棍、鐵器之類的工具或武器等情，業據證人己○○
    於本院審理時結證明確（見同上審判筆錄第8頁），是告訴
    人指稱被告辛○○○持鐵撬毆打其雙腿，已難遽採，且鐵撬
    係質地堅硬之鐵器，若持以朝人之雙腿毆打，雙腿必受有傷
    勢非輕之傷害，然告訴人確僅受有「雙側大腿腫脹」、「右
    膝瘀青1×1公分」之輕傷，亦未有任何行動不便之情，由此
    益見告訴人前揭指證之不實。反之，告訴人與庚○○發生互
    毆爭執時，兩人有在桌下翻滾，並有撞到大理石桌子等情，
    已據證人庚○○、丙○○證述如前，且依證人庚○○、丙○○及己○○所證述上情，可知告訴人與庚○○在地上扭打、
    翻滾之情況激烈，故告訴人所受雙側大腿腫脹、左耳擦傷0.
    5×0.5公分、右膝瘀青1×1公分，極有可能係與庚○○在地
    上扭打撞及大理石桌及磨擦地面所致，換言之，此部分之傷
    害是否為被告2人所致，即容有合理性懷疑之存在。
  (二)另被告2人雖坦承有與告訴人發生爭執，惟均否認有傷害告
    訴人，且被告2人所辯上情，業據被告2人於偵查時互以證人
    身分隔離訊問時結證明確，被告辛○○○以證人身分為被告
    乙○○作證時稱：當天係甲○○在伊家巷口罵人，伊從樓上
    打開窗戶問甲○○在罵什麼，他就叫伊下樓，伊下樓後甲○○一見面就抓住伊頭髮往下扯，後來被告乙○○就下樓，並
    對甲○○說你打女人是什麼意思。後來乙○○就用手把甲○○壓制在牆壁，並未打甲○○，伊有看到乙○○頸部、背部
    地方有抓傷，是甲○○抓的等語（見423號偵查卷第44頁）
    ，被告乙○○以證人身分為被告辛○○○作證時亦證述：當
    晚11時40分許，伊在屋內看電視，因屋外很吵，伊就出去看
    ，看到甲○○抓被告辛○○○的頭髮，把她往地上壓但尚未
    碰到地上，伊就將他拉開，並罵他說你一個男人喝醉酒了還
    打女人，伊是將甲○○拉開並往牆上架住，並叫辛○○○的
    女兒趕快打電話報警，警察來了之後，說甲○○是法院的通
    緝犯叫伊把人交給他，伊和辛○○○沒有毆打甲○○等語（
    見423號偵查卷第45頁），兩人證詞互核相符，亦核與證人
    己○○前揭證述：伊到現場看到甲○○面對牆壁被乙○○從
    背後用手壓制在牆壁上，壓制的部位大概是在後頸部及左肩
    膀後方的位置，乙○○並把甲○○的左手壓制住，甲○○被
    乙○○壓住不能動；甲○○當時並無如晚上10點40分左右伊
    去東興街67號處理時所看到的血漬狀況，也沒有看到其他的
    血跡，乙○○的背部有被抓傷，嘴角也有受傷，辛○○○的
    左眼有一點點紅等情節相符，並有被告2人提出與其等證述
    相符之臺北縣貢寮鄉衛生所診斷證明書2紙及急診病歷在卷
    可按（見偵查卷第18至19頁、第65至68頁），堪認被告2 人
    所辯非虛。反觀告訴人之指訴卻有前揭與事實不符之嚴重瑕
    疵可指，故本件自難僅以告訴人瑕疪之指訴及被告2人坦承
    有與告訴人發生爭執之供述，即為被告2人有罪之認定。
六、綜上所述，被告2人所辯互核相符，並無瑕疪可指，而公訴
    人所提出之上開證據，其中證人丁○○於警詢之證述並無證
    據能力，無從為認定本案犯罪事實存否之證據，且告訴人與
    被告2人發生爭執前已另與他人發生互毆，其互毆可能導致
    之傷害復核與告訴人前揭診斷證明書之傷害相符，故告訴人
    之指證及診斷證明書顯不足以作為認定被告2人有罪之積極
    證據。此外，公訴人復未能提出其他積極證據或指出證明之
    方法證明被告2人有公訴人所指上述傷害之犯行，其等犯罪
    自屬不能證明，依前揭說明，本院自應諭知被告2人無罪之
    判決。
七、告訴人於檢察官偵查所指訴及結證之虛偽不實內容，是否另
    涉刑法誣告或偽證罪名，宜由檢察官另行偵辦後，再為妥適
    之處置，附此敘明。
據上論斷，應依刑事訴訟法第301條第1項前段，判決如主文。
本案經檢察官戊○○到庭執行職務。
中　　華　　民　　國　　96　　年　　 1　　月　　30　　日
                  刑事第四庭審判長法  官  鄭景文
                                  法  官  曾雨明
                                  法  官  王美婷
以上正本證明與原本無異。
如不服本判決應於收受本判決後10日內向本院提出上訴書狀，其
未敘述上訴理由者，並得於提起上訴後10日內向本院補提理由書
狀（均須按他造當事人之人數附繕本。）「切勿逕送上級法院」
中　　華　　民　　國　　96　　年　　1 　　月　　30　　日
                                  書記官  劉珍珍
